【裁判字號】    97,上易,1837
【裁判日期】    971007
【裁判案由】    詐欺
【裁判全文】
臺灣高等法院刑事判決                97年度上易字第1837號
上  訴  人
即  被  告  甲○○
上列上訴人因詐欺案件，不服臺灣臺北地方法院97年度易字第26
6號，中華民國97年6月12日第一審判決（起訴案號：臺灣臺北地
方法院檢察署97年度偵字第378號），提起上訴，本院判決如下
：
    主  文
上訴駁回。
    事 實
一、甲○○夥同與大陸地區女子無結婚真意之臺灣地區男子，偽
    稱希望與大陸地區女子結婚，騙取有意嫁至臺灣地區之大陸
    地區女子支付仲介費等金錢，共同基於意圖為自己不法所有
    之概括犯意，而為下列犯行：(一)先與易彥君（業經本院以96
    年度上易字第2927號判決判處有期徒刑6月確定），於民國
    94年3月19日，由甲○○及易彥君分飾領隊與媒人，陪同另
    名共犯林志南（業經臺灣臺中地方法院以96年度易字第95號
    判決判處有期徒刑4月確定）至大陸地區江西省，向大陸地
    區女子王娟謊稱林志南欲尋求配偶辦理結婚，婚後王娟可到
    臺灣地區共同生活，使王娟陷於錯誤，交付仲介費用人民幣
    4萬元予甲○○及易彥君，並與林志南至江西省「民政廳」
    辦理結婚登記，林志南因之分得新臺幣1萬元。(二)易彥君見
    此法確實可以詐得財物，即與甲○○謀議，再度前往，由易
    彥君夥同林志南、易睿騏（原名易俊君，業經本院以96年度
    上易字第2927號判決判處有期徒刑5月確定）、夏志強（因
    犯與此部分詐欺取財犯行有想像競合犯關係之重婚罪，經臺
    灣基隆地方法院以95年度基簡字第290號判決判處有期徒刑3
    月，緩刑2年確定）、蔡昌倫（業經臺灣板橋地方法院以96
    年度簡字第2075號判決判處有期徒刑4月確定，嗣蔡昌倫於9
    6年6月6日死亡）等人，共同基於意圖為自己不法所有之慨
    括犯意聯絡，於94年4月8日，由易彥君、易睿騏二人分扮領
    隊及媒人，先一同至大陸地區江西省，以前述方式向大陸地
    區女子張筱蓉、曹建秋佯稱夏志強、蔡昌倫欲尋找大陸配偶
    結婚，張筱蓉、曹建秋也因誤信而交付仲介費人民幣4萬元
    予易彥君、易睿騏後，分別與夏志強、蔡昌倫至江西省「民
    政廳」辦理結婚登記。後續至大陸地區湖南省，以前開同一
    手法向大陸地區女子蔣滿連、楊柳花、陳春紅詐得仲介費，
    林志南與蔣滿連、夏志強與楊柳花、蔡昌倫與陳春紅並分別
    至湖南省「民政廳」結婚登記。林志南、夏志強、蔡昌倫則
    由易彥君、易睿騏處分得新臺幣（下同）1萬元至3萬元不等
    之報酬。嗣因易某等人返回臺灣地區後，並未依約辦理前揭
    大陸地區女子來臺之相關手續，張筱蓉、蔣滿連等人查悉受
    騙，而向財團法人海峽交流基金會陳情，該會函請內政部警
    政署等機關處理，始知上情。
二、案經臺灣臺北地方法院檢察署檢察官自動簽分偵查起訴。
    理  由
一、訊據被告甲○○固不否認於94年3月19日，與易彥君、林志
    南前往大陸地區江西省，惟矢口否認有何詐欺犯行，辯稱因
    其認識大陸地區的媒人「黃姐」，故介紹「黃姐」與易彥君
    認識，並介紹林志南與王娟認識，單純為婚姻的介紹，並無
    詐取仲介費；易彥君等人於94年4月8日到大陸地區騙婚等情
    ，其不知情也未參與，其沒有詐欺云云，然查被告甲○○於
    94年3月19日與易彥君、林志南一同前往大陸地區江西省，
    並介紹林志南與大陸女子王娟結婚等情，業據被告供陳在案
    （見原審卷第11頁反面），核與證人易彥君於原審審理（見
    原審卷第21至25頁）、證人林志南於臺灣臺北地方法院96年
    度易字第1949號案件中96年10月25日審判筆錄（見96年度他
    字第9470號偵查卷第82至83頁）證述情節相合，復有中華航
    空地勤服務處CI0803號班機乘客資料（見臺灣臺北地方法院
    檢察署96年度偵字第2300號卷第91至114頁）附卷可憑。而
    易彥君、易睿騏、林志南、夏志強、蔡昌倫等人該當上揭犯
    罪事實所指之詐欺行為，業據本院、臺灣臺中地方法院、臺
    灣基隆地方法院、臺灣板橋地方法院分別以96年度上易字第
    2927號、96年度易字第95號判決、95年度基簡字第290號、9
    6年度簡字第2075號判決確定在案，有上開判決書在卷可稽
    ，又前揭事實業據證人易彥君於原審審理中證述：「（問：
    認識被告甲○○之後發生什麼事？）甲○○帶我去大陸認識
    一些媒人，說可以結婚，我回國後，被告又問我是否有朋友
    要去大陸結婚，我就又找了我哥哥易睿騏‧‧‧」、「（問
    ：這些人去大陸的費用是何人出的？）：甲○○出的」、「
    （問：去大陸有無辦結婚？或請客？）有辦結婚，我們去到
    那邊，有當地的人在處理大大小小的事情，我也有跟女方見
    面，但都沒有住在一起，是假結婚‧‧‧」、「（問：你有
    拿到多少錢代價？）除了機票以外，我還拿到2萬多元，是
    甲○○拿給我的，因為甲○○叫我帶人過去結婚，給我的帶
    團費」等語（見原審卷第21頁正、反面）。再證人易彥君一
    再指陳其所帶領至大陸結婚之男子所支出之費用係由被告甲
    ○○所支付，被告亦坦承本件媒人係其所認識，而證人易彥
    君本人亦獲得報酬，且證人易彥君已因本案犯罪事實判決確
    定在案，所為上開證言與其自己為被告時之供述復為相同，
    衡情證人易彥君應無為虛偽之陳述，是應認證人易彥君上開
    之證詞為可採。且參照上開確定判決，足證被告與易彥君共
    謀夥同無與大陸地區女子結婚真意之林志南，騙取有意嫁至
    臺灣地區之大陸女子之仲介費用等金錢，被告空言否認有共
    同詐欺之行為，顯屬事後卸責之詞，要難採信。雖被告辯稱
    其對於前揭事實一之(二)不知情、亦未曾參與云云，惟上揭事
    實(二)部分，亦據證人易彥君於原審審理中證稱：「（問：該
    次（94年4月8日）是誰叫你去的？）是甲○○」、「（問：
    甲○○叫你去大陸後，你是與何人聯絡？）就是跟我第一次
    去大陸碰頭的那些媒人聯絡，這些媒人當初是甲○○介紹的
    」、「（問：第二次的團費是誰出的？）甲○○出的」等語
    （見原審第22頁）；復經證人易睿騏於原審審理時證稱：「
    （被告問：在大陸期間，如何知道我與易彥君通電話？）是
    易彥君告訴我的，因為媒人甲○○熟，所以他有問甲○○」
    、「（問：你們到大陸的時候，有無聽媒人提起甲○○？）
    有，媒人都叫他小張，我聽易彥君說，小張就是甲○○」等
    語（見原審卷第26頁反面至第27頁反面）。查證人易彥君之
    證言可採已如前述，而證人易睿騏亦已因本案犯罪事實判決
    確定在案，且其證言與其前案之供述亦相合，衡情證人易睿
    騏亦無為虛偽之陳述之必要，是認證人易睿騏上開之證詞尚
    非虛妄。可證易彥君等人於94年4月8日前往大陸地區詐騙之
    行為，係由被告所指示，過程中被告與易彥君亦均保持聯絡
    。況酌以易彥君等人於前開時，除前往曾與被告一同前往之
    大陸地區江西省外，復續至大陸地區湖南省，以相同之手法
    詐取大陸女子之仲介費，而被告於警詢及原審審理中均供述
    易彥君並不認識大陸地區的媒人，是經由其介紹認識的等語
    （見96年度他字第9470號偵查卷第20頁、原審卷第11頁反面
    ），則易彥君既不認識大陸地區之媒人，若無熟識大陸地區
    媒人之被告所指示，當無從續至大陸地區湖南省與當地之媒
    人接洽，益徵被告所辯委無可採。被告前揭之所辯，無非係
    卸責之詞，不足採信，本件事據明確，被告之犯行洵堪認定
    。
二、核被告甲○○所為，係犯刑法第339條第1項詐欺取財罪。被
    告與易彥君、林志南間就94年3月19日至大陸地區江西省之
    犯行，有犯意聯絡及行為分擔；被告與易彥君、易睿騏、林
    志南、夏志強、蔡昌倫間就同年4月8日至大陸江西省、湖南
    省之犯行間，亦有有犯意聯絡及行為分擔，為共同正犯。被
    告先後所為之多次詐欺犯行，時間緊接，觸犯相同構成要件
    之罪，顯係基於概括犯意反覆為之，皆應依修正前刑法第56
    條連續犯之規定論以一罪。再被告甲○○之犯罪時間係於96
    年4月24日之前，且無中華民國96年罪犯減刑條例所定不得
    減刑之情形，依同條例第2條第1項第3款之規定減其宣告刑
    二分之一。被告行為後，刑法業於94年2月2日修正公布部分
    條文，並自95年7月1日施行。依修正後刑法第2條第1項規定
    ：「行為後法律有變更者，適用行為時之法律。但行為後之
    法律有利於行為人者，適用最有利於行為人之法律」，此條
    規定與刑法第1條罪刑法定主義契合，係規範行為後法律變
    更所生新舊法律比較適用之準據，是刑法第2條本身雖經修
    正，尚無比較新舊法之問題，應一律適用裁判時之現行刑法
    第2條，以決定適用之刑罰法律。又本次修正涵蓋之範圍甚
    廣，故比較新舊法時，應就罪刑有關之共犯、牽連犯、連續
    犯、有無累犯加重、自首減輕暨其他法定加減原因與加減例
    等一切情形，綜其全部罪刑之結果而為比較，復有最高法院
    95年5月23日95年第8次刑庭會議決議可資參照。刑法第339
    條第1項詐欺取財罪之規定雖未併予修正，而無新舊法比較
    之問題，惟其法定刑除有期徒刑及拘役外，尚有罰金刑，而
    關於罰金刑部分，刑法第33條第5款既已將罰金刑之最低額
    由銀元1元即新臺幣3元，提高為新臺幣1千元，比較新、舊
    法結果，自以被告行為時即修正前之刑法第33條第5款規定
    較有利於被告，應依刑法第2條第1項前段，適用修正前之刑
    法第33條第5款規定（本院暨所屬法院95年12月13日法律座
    談會刑事類提案第1號、第2號研討結果參照）。故就上開修
    正部分，修正後規定並無較有利於被告，依修正後刑法第2
    條第1項前段規定，應適用被告行為時即修正前刑法之規定
    。按刑法第二條第一項之規定，係規範行為後「法律變更」
    所生新舊法比較適用之準據法，故被告行為後刑法條文之修
    正，對於被告並無有利或不利之情形者（例如新舊法處罰輕
    重相同，犯罪構成要件亦無寬嚴之別等），即無適用修正後
    刑法第二條第一項之規定比較新舊法適用之問題。查九十四
    年二月二日修正公布，而於九十五年七月一日生效實施之新
    刑法（下稱新刑法）第二十八條雖將舊法之「實施」修正為
    「實行」。其中「實施」一語，涵蓋陰謀、預備、著手及實
    行之概念在內，其範圍較廣；而「實行」則著重於直接從事
    構成犯罪事實之行為，其範圍較狹；二者之意義及範圍固有
    不同，但對於本件被告與其餘之共犯有犯意之聯絡及行為之
    分擔，刑法第二十八條之修正內容，對於被告並無「有利或
    不利」之影響，並無適用修正後刑法第二條第一項之規定比
    較新舊法適用之問題，修正後刑法已刪除第56條連續犯規定
    ，亦即依現行刑法規定，如行為人為數個基本構成要件相同
    之犯行，應分論併罰；修正前，依連續犯規定則係以一罪論
    ，僅得加重其刑二分之一，自以修正前之規定對被告有利。
    被告行為時之刑法第41條第1項前段規定：「犯最重本刑為5
    年以下有期徒刑以下之刑之罪，而受6個月以下有期徒刑或
    拘役之宣告，因身體、教育、職業、家庭之關係或其他正當
    事由，執行顯有困難者，得以（銀元）1元以上3元以下折算
    1日，易科罰金」，依被告行為時所應適用之95年5月17日修
    正前罰金罰鍰提高標準條例第2條規定（現已刪除），就易
    科罰金折算標準應照原定數額提高100倍折算，是本件被告
    行為時之易科罰金折算標準，應以銀元100元至300元即新臺
    幣300元至900元折算1日。惟被告行為後刑法第41條第1項前
    段修正為：「犯最重本刑為5年以下有期徒刑以下之刑之罪
    ，而受6個月以下有期徒刑或拘役之宣告者，得以新臺幣1,0
    00元、2,000元或3,000元折算1日，易科罰金」，最少應以
    新臺幣1,000元折算1日。經比較結果，以修正前之易科罰金
    折算標準較有利於被告，是以依此比較後結果諭知易科罰金
    折算標準。又按被告以外之人於審判外之言詞或書面陳述，
    除法律有規定者外，不得作為證據；又被告以外之人於審判
    外之陳述，雖不符合同法第159條之1至第159條之4之規定，
    但經當事人於審判程序同意作為證據，法院審酌該言詞陳述
    或書面陳述作成時之情況，認為適當者，亦得為證據；又當
    事人、代理人或辯護人於法院調查證據時，知有第159條第1
    項不得為證據之情形，而未於言詞辯論終結前聲明異議者，
    視為有前項之同意，刑事訴訟法第159條第1項及第159條之5
    分別定有明文。查本判決上列所引用之各項證據方法之證據
    能力，當事人於原審準備程序及審判期日中均未予爭執，且
    迄至言詞辯論終結前亦未再聲明異議，審酌該等言詞陳述及
    書面陳述作成時之情況，並無不宜作為證據之情事，依刑事
    訴訟法第159條之5之規定，自得作為證據。
三、原審以被告甲○○犯行明確，適用刑法第2條第1項前段、第
    28條、第339條第1項、修正前刑法第56條、第41條第1項前
    段，刑法施行法第1條之1，修正前罰金罰鍰提高標準條例第
    2條，中華民國96年罪犯減刑條例第2條第1項第3款、第7條
    、第9條之規定，並審酌被告犯罪之動機、目的為冀圖大陸
    地區人民金錢、行為次數、被害之人數、金額、分擔之犯行
    內容，且犯後飾詞狡辯，毫無悔悟之心，犯後態度不佳，同
    案被告易彥君經臺灣高等法院判處有期徒刑1年確定等一切
    情狀，認檢察官具體求處有期徒刑10月，略嫌過輕，認被告
    甲○○共同連續意圖為自己不法之所有，以詐術使人將本人
    之物交付，處有期徒刑壹年；又本件被告甲○○之犯罪時間
    係於96年4月24日之前，且無中華民國96年罪犯減刑條例所
    定不得減刑之情形，爰依同條例第2條第1項第3款規定減其
    宣告刑二分之一，即減為有期徒刑陸月，並依該條例第9條
    規定，諭知如易科罰金以銀元佰元（即新臺幣玖佰元）折
    算壹日等，經核於法並無違誤，量刑亦屬妥適，被告上訴否
    認其犯行，自無可採，其上訴為無理由，應予駁回。
據上論斷，應依刑事訴訟法第368條判決如主文。
本案經檢察官曾忠己到庭執行職務。
中    華    民    國    97    年    10    月    7     日
                  刑事第九庭  審判長法  官 陳貽男
                                    法  官 周盈文
                                    法  官 許宗和
以上正本證明與原本無異。
不得上訴。
                                    書記官 林淑貞
中    華    民    國    97    年    10    月    15    日
附錄本案論罪科刑法條全文:
中華民國刑法第339條（普通詐欺罪）意圖為自己或第三人不法
之所有，以詐術使人將本人或第三人之物交付者，處5年以下有
期徒刑、拘役或科或併科1千元以下罰金。以前項方法得財產上
不法之利益或使第三人得之者，亦同。前二項之未遂犯罰之。


司法院資訊處製作；財團法人民間司法改革基金會備份。
